【裁判字號】    97,交抗,238
【裁判日期】    970903
【裁判案由】    聲明異議
【裁判全文】
臺灣高等法院高雄分院刑事裁定         97年度交抗字第238號
抗  告  人  交通部公路總局高雄區監理所
代  表  人  陳新彬
受處分人    甲○○
上列抗告人因受處分人違反道路交通管理處罰條例案件，不服臺
灣高雄地方法院中華民國97年4 月18日裁定（97年度交聲字第67
4 號），提起抗告，本院裁定如下：
    主  文
原裁定撤銷。
原處分撤銷。
    理  由
一、抗告意旨略以：本件受處分人甲○○之地址雖有異動，惟於
    本件舉發違反道路交通管理事件通知單填製前，並未向抗告
    人監理機關申辦地址異動，亦未申辦通信地址登記，自應認
    本件送達為合法，並發生舉發效力等語。
二、原裁定以本件舉發程序並未完成，且屬無從補正，而將原處
    分撤銷，並為不罰之諭知，固非無見。
三、惟查：
  (一)按道路交通管理處罰條例對於違反該條例行為之舉發，原未
    有期限之規定，至86年1 月22日修正公佈並於同年3 月1 日
    施行之道路交通管理處罰條例第90條始規定「違反本條例之
    行為，自行為成立之日起；行為有連續或繼續之狀態者，自
    行為終了之日起，逾三個月不得舉發」；本條於90年1 月17
    日（同年6 月1 日施行）雖再修正為「違反本條例之行為，
    自行為成立之日起；行為有連續或繼續之狀態者，自行為終
    了之日起，逾三個月不得舉發。但汽車肇事致人受傷或死亡
    案件，因肇事責任不明，已送鑑定者，其期間自鑑定終結之
    日起算。」但就該3 個月之期限並未有所變動。而本條所稱
    「舉發」如何始生效力，法律並未有明文規定（查86年間之
    該條修正立法理由僅稱「因道路交通管理處罰條例對於違反
    本條例行為之舉發與處罰之執行，未有期限之規定，就社會
    秩序之安定，有欠妥適。是以，增列違反本條例行為之舉發
    與處罰執行期限。」），而交通部則於本條修正施行後之86
    年5 月30日以交路（86）字第026083號函認本條規定係「為
    規範舉發機關應3 個月內完成舉發違反道路交通管理事件之
    程序，若員警雖於違規行為成立之日3 個月內填掣違反道路
    交通管理事件通知單，但並無立即交郵而遲至行為成立之日
    3 個月後方投郵，其雖已填掣違反道路交通管理事件通知單
    ，但因未寄出，對違規行為人仍無法生3 個月內舉發通知之
    效力，故應有上開條例第90條『不得舉發』之適用」。而認
    本條所稱之「舉發」並非以於行為成立之日起3 個月內有填
    掣違反道路交通管理事件通知單即已發生舉發效力，尚須於
    行為成立之日起3 個月內將違反道路交通管理事件通知單「
    交郵」，方生舉發效力，而採對行為人有利之解釋。又「本
    條例所定罰鍰之處罰，受處罰人接獲違反道路交通管理事件
    通知單後，於十五日內得不經裁決，逕依第92條第3 項之罰
    鍰基準規定，向指定之處所繳納結案；不服舉發事實者，應
    於十五日內，向處罰機關陳述意見；其不依通知所定期限前
    往指定處所聽候裁決，且未依規定期限繳納罰鍰結案或向處
    罰機關陳述意見者，處罰機關得逕行裁決之。」道路交通管
    理處罰條例第9 條第1 項亦有規定，足見處罰機關如欲裁決
    處罰行為人，應以違反道路交通管理事件通知單已經合法舉
    發並送達為前提，如其送達不合法，自無從裁決處罰行為人
    。
  (二)又舉發機關如於行為人違規行為成立之日3 個月內已填掣違
    反道路交通管理事件通知單並投郵，惟因行為人地址異動未
    依法向監理機關申報，致該通知單未能送達於行為人，其效
    力如何，法律亦未明文規定。抗告人雖以道路交通管理處罰
    條例第16條第1 項規定「汽車有下列情形之一者，處汽車所
    有人新臺幣9 百元以上1 千8 百元以下罰鍰：一、各項異動
    ，不依規定申報登記。」則行為人既有住所異動情形卻不依
    法向監理機關申報，即應自行負責；且交通部86年12月26日
    交路（86）字第055292號函亦認「道路交通管理處罰條例第
    90條係對違反道路交通管理事件通知單『逾3 個月不得舉發
    』之規定，而非『送達』與否之規定，故舉發機關若依本部
    86年5 月30日交路（86）字第026083號函原則於違規行為成
    立日起3 個月付郵，不論有無送達，即已完成舉發，自不受
    前揭條例規定之限制」，而認舉發機關若於行為人違規行為
    成立之日3 個月內已填掣違反道路交通管理事件通知單並投
    郵，不論有無送達，即已完成舉發通知效力。惟汽車所有人
    住所有異動情形而未依法向監理機關申報，為應否依道路交
    通管理處罰條例第16條第1 項規定處予罰鍰之問題，尚難執
    為已合法送達舉發之依據。另交通部之前開函文，因其係將
    「舉發」與「送達」併舉，依其解釋意旨似係著重於「舉發
    」之效力是否發生問題，而非「送達」是否發生效力問題；
    何況，「舉發」與「送達」本屬不同概念，如不論是否已將
    違反道路交通管理事件通知單送達於行為人，均發生舉發通
    知效力，將使行為人喪失得依道路交通管理處罰條例92條第
    3 項之罰鍰基準繳納罰鍰結案及失去於裁決前得向處罰機關
    陳述意見之機會（道路交通管理處罰條例第9 條參照），對
    於行為人權利之保障自有未周，應非適論。
  (三)依上論述，本院認舉發機關如於行為人違規行為成立之日3
    個月內已填掣違反道路交通管理事件通知單並投郵，惟因行
    為人地址有異動情形而未依法向監理機關申報，致該通知單
    未能合法送達於行為人時，因前開之交通部交路（86）字第
    026083號函採對行為人有利之解釋，即須於行為成立之日起
    3 個月內將違反道路交通管理事件通知單「交郵」，方生舉
    發效力；且行為人地址有異動情形而未依法向監理機關申報
    ，亦有責任，此時自應由舉發機關依其變動後地址重新送達
    違反道路交通管理事件通知單，使其有得依道路交通管理處
    罰條例92條第3 項之罰鍰基準繳納罰鍰結案，或於裁決前向
    處罰機關陳述意見之機會，方為適法。
四、查本件受處分人係於96年6 月20日有闖紅燈而違反道路交通
    管理處罰條例情形，經高雄市政府警察局於96年7 月6 日逕
    行填製違反道路交通管理事件通知單，並送達至受處分人原
    留存於監理機關之地址即「高雄縣林園鄉○○路86號」，此
    通知單於96年7 月13日寄存林園郵局，惟因受處分人之地址
    早於行為前之96年6 月15日即遷入高雄縣林園鄉○○路○段
    125 巷10弄3 號，致該通知單因逾期招領而於96年7 月29日
    被退回，有相片、舉發違反道路交通管理事件通知單、高雄
    市政府警察局交通大隊案件查詢明細表、送達證書、受處分
    人之個人基本資料查詢結果及單退查詢報表、高雄市政府警
    察局交通大隊97年8 月14日函等可參，足見前開通知單並非
    送達於受處分人之住所，自難認已完成送達程序，則原處分
    機關在本件舉發送達程序並未完成前即予裁決，即非適法。
    原裁定認本件舉發程序並未完成，且屬無從補正，而將原處
    分撤銷，並為不罰之諭知，亦有不當，惟原處分亦有不當，
    應由本院將原裁定及原處分撤銷。又本件違反道路交通管理
    事件通知單則應由原舉發機關依法重新送達後，視行為人是
    否依法繳納罰鍰結案或向處罰機關陳述意見再行處理，附此
    敘明。
五、至於原裁定雖認依違反道路交通管理事件統一裁罰基準及處
    理細則及行政程序法之規定，認應於行為成立之日起3 個月
    填製違規通知單並完成送達，始生舉發文力。惟違反道路交
    通管理事件統一裁罰基準及處理細則第5 條雖規定「處理違
    反道路交通管理事件，有關文書之送達程序，依行政程序法
    之規定」，惟(一)「舉發」與「送達」本屬不同概念（如法院
    之判決於依法作成並宣示後，雖生效力，但仍須送達於當事
    人收受，使其得以決定是否上訴及計算上訴期間），能否將
    此規定認為係「舉發」發生效力之要件，即非無疑。(二)前開
    3 個月期限之規定係於86年1 月22日即修正公佈並於同年3
    月1 日施行，而行政程序法則於其後之88年2 月3 日始行公
    佈並自90年1 月1 日施行，顯見該送達規定，係為配合行政
    程序法之施行而制定，並非就「舉發」之期限所為規定。(三)
    依行政程序法之送達規定（該法第67條至91條），其送達方
    式除自行送達、郵政送達，寄存送達等外，尚有公示送達（
    第78至82條）、對於外國或境外之人之送達（第86至87條）
    ，後者均非於短期間內即能完成，如公示送達，行政程序法
    第78條係規定「對於當事人之送達，有下列各款情形之一者
    ，行政機關得依申請，准為公示送達︰一、應為送達之處所
    不明者。二、於有治外法權人之住居所或事務所為送達而無
    效者。三、於外國或境外為送達，不能依第八十六條之規定
    辦理或預知雖依該規定辦理而無效者。有前項所列各款之情
    形而無人為公示送達之申請者，行政機關為避免行政程式遲
    延，認為有必要時，得依職權命為公示送達。當事人變更其
    送達之處所而不向行政機關陳明，致有第一項之情形者，行
    政機關得依職權命為公示送達。」，足見行政機關須於以其
    他方式無法送達時，始得行公示送達，且於公示送達後尚須
    經20日或60日始生送達效力。而對於外國或境外之人之送達
    ，依現行之實務，其送達時間長達數月或無下文者，所在多
    有，如何能期舉發機關必能於行為成立之日起3 個月內填掣
    違反道路交通管理事件通知單，並送達於行為人，益徵前開
    送達規定與舉發之發生效力無關，附此敘明。
四、據上論結，應依道路交通案件處理辦法第26條，刑事訴訟法
    第413 條，裁定如主文。
中    華    民    國    97    年    9     月    3     日
                  刑事第三庭    審判長法  官   周賢銳
                                      法  官   黃憲文
                                      法  官   黃仁松
以上正本證明與原本無異。
不得再抗告。
中    華    民    國    97    年    9     月    3     日
                                      書記官   林家煜


司法院資訊處製作；財團法人民間司法改革基金會備份。
